臺灣高等法院臺中分院民事判決　95年度醫上字第3號
上　訴　人
即被上訴人　丁○○
　　　　　　戊○○
　　　　　　己○○○
上列三人
訴訟代理人　李思樟律師
被上訴人　　丙○○　　住臺中縣沙鹿鎮○○街127號
被上訴人
即上訴人　　光田綜合醫院
法定代理人　甲○○　　住同上
被上訴人
即上訴人　　乙○○　　住同上
上列一人
訴訟代理人　羅豐胤律師
複代理人　　黃幼蘭律師
上列二人
訴訟代理人　蔡瑞麒律師
複代理人　　李慶松律師
上列當事人間損害賠償事件，上訴人對於中華民國94年11月30日
臺灣臺中地方法院93年度醫字第1號第一審判決提起上訴，本院
於96年6月27日言詞辯論終結，判決如下：
    主  文
原判決關於命上訴人光田綜合醫院、乙○○連帶給付被上訴人丁
○○、戊○○及己○○○各新台幣壹佰貳拾萬元、被上訴人丙○
○新台幣拾伍萬壹仟佰玖拾伍元本息之訴部分，及其假執行
暨訴訟費用（確定部分除外）之裁判均廢棄。
上開廢棄部分，被上訴人丁○○、戊○○、己○○○及丙○○在
第一審之訴及其假執行之聲請均駁回。
上訴人丁○○、戊○○、己○○○之上訴駁回。
第一、二審訴訟費用除確定部分外，由上訴人丁○○、戊○○、
己○○○及被上訴人丙○○負擔。
    事實及理由
一、上訴人即被上訴人丁○○、戊○○、蔡陳瓊等三人及被上訴
    人丙○○（下稱上訴人丁○○等人）起訴主張：(1)緣訴外人
    蔡連壽（已歿）為伊等之父、配偶，前因痛風、高血壓、心
    臟病等痼疾，於民國（下同）八十九年間起即至被上訴人光
    田綜合醫院（下稱被上訴人光田醫院）接受例行性之門診治
    療。病患蔡連壽於九十一年一月九日依往例前往被上訴人光
    田醫院作例行性之門診治療，被上訴人光田醫院之受僱人即
    被上訴人乙○○醫師（下稱被上訴人乙○○）不知何故而異
    於往常加開蔡連壽從未使用過之Ｔｅｇｒｅｔｏｌ（下稱癲
    通）藥物，蔡連壽依醫囑按時服用其所開立之藥物，惟服用
    上開藥物約近一個月之時間，蔡連壽即出現發燒、咳嗽、畏
    寒、眼睛及口腔出現分泌物、口腔潰瘍、皮膚癢等症狀，蔡
    連壽因上開症狀苦不堪言，於是再至被上訴人光田醫院求診
    ，惟被上訴人乙○○仍繼續開立一個月份含有癲通藥物予蔡
    連壽服用。詎料，蔡連壽繼續服用上開藥物後，竟於同年二
    月十一日出現全身多處皮膚水泡式出疹及口腔嚴重潰瘍等症
    狀，因而再至被上訴人光田醫院掛急診並住入該院治療。住
    院期間蔡連壽之病情日漸惡化未見好轉，直至同年二月十六
    日被上訴人光田醫院發出病危通知時，上訴人丁○○等人方
    知被上訴人光田醫院未將伊安置於燒傷中心或隔離病房之無
    菌空間中，此亦因蔡連壽在普通病房而導致細菌感染，並進
    而產生敗血症、腎衰竭、肝硬化等併發症，上訴人丁○○等
    人為挽救蔡連壽之性命，方於是日要求被上訴人光田醫院將
    伊轉院至臺中榮民總醫院（下稱臺中榮總），惟蔡連壽此刻
    全身身體近百分之九十之皮膚已出現水泡式出疹、皮膚已起
    紅標性侵蝕並且一經碰觸即破，且身體具有黏膜之處（口腔
    、鼻腔、眼睛、生殖器、肛門）皆已呈現嚴重之潰瘍。是日
    ，經臺中榮總毒物科主任洪東榮醫生會診，方知蔡連壽係因
    服用癲通藥物後所導致之藥物過敏，即史蒂文生氏─強生症
    候群（Ｓｔｅｖｅｎｓ－Ｊｏｈｎｓｏｎ　ｓｙｎｄｒｏｍ
    ｅ，下稱史蒂文強森症候群），並於同年二月二十五日不治
    死亡。(2)癲通藥物，又名Ｃａｒｂａｍａｚｅｐｉｎｅ（下
    稱卡巴氮平），為抗癲癇之第一線用藥，該藥主要係用在（
    即適應症）癲癇大發作、神經運動性癲癇發作、癲癇性格及
    附隨癲癇之精神障礙、三叉神經痛等四項。又卡巴氮平（即
    癲通）之藥物係引起史蒂文強森症候群之主要藥物之一。被
    上訴人乙○○開立卡巴氮平之藥物用來治療蔡連壽長年之痛
    風、高血壓、心臟病等痼疾，明知用於非適應症，並應告知
    病患服用此藥物有可能會引起史蒂文強森症候群，其初期之
    毒性徵兆為何（如血液、皮膚、肝臟）及若有出現發熱、喉
    嚨痛、潮紅、口腔潰瘍、容易淤傷、出現紫點或出血性紫瘢
    等現象之一，應立即通知醫生，亦未告知上開藥物有可能會
    引起史蒂文強生症候群，及若有出現發熱、喉嚨痛、潮紅、
    口腔潰瘍、容易淤傷、出現紫點或出血性紫瘢等現象之一，
    應立即通知醫生，此藥物亦非用於適應症，而貿然開立卡巴
    氮平之藥物予蔡連壽服用，此舉實已違反醫師之告知義務，
    甚為明灼。(3)被上訴人乙○○上開過失之醫療行為，實係導
    致蔡連壽日後死亡原因之一，且有相當因果關係，倘被上訴
    人乙○○有告知蔡連壽服用此藥物有可能會引起史蒂文強森
    症候群，其初期之毒性徵兆為何（如血液、皮膚、肝臟）及
    若有出現發熱、喉嚨痛、潮紅、口腔潰瘍、容易淤傷、出現
    紫點或出血性紫瘢等現象之一，應立即通知醫生，蔡連壽於
　　出現上開徵狀時，即能立刻停止服用卡巴氮平之藥物，並即
　  時就醫而不致喪失生命，倘被上訴人乙○○未疏於注意，而
    於九十一年二月六日蔡連壽求診時發現伊已出現史蒂文強森
    症候群之徵兆，則其豈會再加開一個月份之卡巴氮平予蔡連
    壽服用，則蔡連壽亦能因被上訴人乙○○即早發現即早治療
　　，而避免此一悲劇發生。綜上所陳，足堪認定被上訴人乙○
　  ○因其過失醫療行為不法侵害蔡連壽之生命權並進而導致伊
    發生死亡之結果。(4)被上訴人乙○○係受僱於被上訴人光田
    醫院執行醫療職務，其不法侵害蔡連壽之生命權，被上訴人
    光田醫院、乙○○等二人依民法第一百八十四條第一項前段
    、第一百八十八條第一項、第一百九十二條第一項、第一百
　　九十四條規定，自應對上訴人丁○○等人負連帶賠償責任。
　　本件上訴人己○○○、丁○○、戊○○為被害人蔡連壽之配
  　偶、子、女，彼等於蔡連壽住院及轉院期間親眼目賭蔡連壽
    皮膚水泡式出疹及口腔、鼻腔、生殖器、肛門等有黏膜處嚴
    重潰瘍及全身幾近百分之九十換膚植皮之痛，彼等精神上所
    受之煎熬及痛苦已非常人所能想像，更令彼等錐心泣血者，
    莫過於與蔡連壽天人永隔。再者，被上訴人丙○○為蔡連壽
    支付於臺中榮總住院期間之醫療費新台幣（下同）二萬九千
    五百零五元及殯葬費三十二萬一千八百九十元，此費用之支
    出亦為被上訴人等二人過失醫療行為所致。(5)依最高法院九
    十四台上字第二六七六號判決意旨，不難知悉現今醫師之告
    知義務履行，係為保障病患身體自主權，亦即如曾說明病人
    即有拒絕醫療之可能時，醫師即有說明之義務。基此，蔡連
    壽僅因腳麻求診，倘本件被上訴人乙○○於九十一年一月九
    日及同年二月六日，有向蔡連壽或上訴人丁○○等人說明服
    用癲通藥物可能會產生嚴重表皮溶解症之副作用而喪命，深
    信處於相同情況下之一般病患及家屬（即蔡連壽及上訴人等
    三人）都必然會考量腳麻症狀必非不治惡疾，而不同意使用
    癲通藥物治療腳麻症狀，並請醫師考量其他較無副作用之藥
    物治療，倘被上訴人乙○○有盡上開告知義務，則蔡連壽或
    上訴人等三人即會拒絕使用癲通藥物治療腳麻症狀，蔡連壽
    即不會因服用癲通藥物產生史蒂文強森症候群致死，是被上
    訴人乙○○之告知義務是否履行與蔡連壽死亡，顯然有因果
    關係，至為灼然。(6)醫學技術上目前無方法可以在事前預知
    患者使用卡巴氮平會產生史蒂文強森症候群，因事涉高度專
    業，是上訴人等三人尊重醫事審議委員會之鑑定意見，而不
    爭執。惟於九十年以前曾有其他醫師多次使用癲通藥物後導
    致病患產生史蒂文強森症候群，因此衛生署藥政處於九十年
    三月六日，還為此特別發文給各醫師團體，提醒此一藥物可
    能嚴重之危害，及使用該藥於非核准適應症將不予救濟。基
    此，被上訴人乙○○為專業之醫師，豈能不知癲通藥物有致
    病患產生史蒂文強森症候群之可能性，是被上訴人乙○○對
    癲通藥物有可能使病患產生史蒂文強森症候群，顯有預見之
    可能性，故在有多起其他醫師多次使用癲通藥物後導致病患
    產生史蒂文強森症候群之案例下，被上訴人乙○○於使用癲
    通藥物治療病患前，尤其是使用在非適應症上之治療，更應
    謹慎評估是否有使用該藥之必要性，有無其他代替藥物可達
    相同之治療目的，於使用後，更應密集追蹤病患有無產生副
    作用。縱然目前醫學技術上並無方法可以在事前預知患者使
    用卡巴氮平會產生史蒂文強森症候群，惟依上揭說明（即該
    藥會導致嚴重之副作用），醫生使用該藥物前仍負有高度之
    注意義務，以評估病患有無使用上開高危險之藥物治療之必
    要性，而不得以「目前醫學技術上並無方法可以在事前預知
    患者使用卡巴氮平會產生史蒂文強森症候群」為醫師之免責
    事由，反而正因目前醫學技術上並無方法可以在事前預知患
    者使用卡巴氮平會產生史蒂文強森症候群，醫師使用該藥前
    更應負有較高之注意義務。綜上，蔡連壽年事已高，伊僅因
    腳麻求診，被上訴人乙○○即貿然使用高副作用之癲通藥物
    治療，被上訴人乙○○使用前顯無謹慎評估使用癲通藥物之
    必要性，而有注意義務之違反，至為灼然。(7)就蔡連壽於九
    十一年二月六日至鄭地明皮膚科診所及同年月七日、九日至
    蕭英宗耳鼻喉科診所看診之療程，並不會導致本件因果關係
    中斷，此稽諸行政院衛生署衛署醫字第０９５０２１６３０
    １號函鑑定意見(二)(2)所載：「鄭地明皮膚診所及蕭英宗耳鼻
    喉科診所，對病人診治用藥包含皮膚藥膏、退燒藥（ａｃｅ
    ｔａｍｉｎｏｐｈｅｎ）及抗組織胺，理應與本件史蒂文強
    森症候群發病及病人死亡無因果關係。」等語即明。又臺中
    榮總對蔡連壽之清創術，應不會導致本件因果關係中斷，此
    稽諸行政院衛生署衛署上開號函第十四頁第十五至十九行及
    十五頁第三至六行所引述之第一次鑑定意見「‧‧‧當病患
    轉診至台中榮民總醫院時，已呈現全身皮膚紅疹破損嚴重併
    有痂皮、脫屑、水皰、黏膜破皮‧‧‧」、「但在二月十六
    日時，其狀況確實已符合住進燒燙傷中心之嚴重程度；因此
    ，光田醫院在病患後期之處置確有不妥之處‧‧‧」等語，
    實足以證明蔡連壽於二月十六日，已屬臨床上病危狀態，否
    則被上訴人光田醫院豈會於同日發出病危通知，從而在此狀
    況下臺中榮總為蔡連壽進行清創術，似無不當之處，此亦經
    行政院衛生署衛署上開函鑑定意見肯認在案。基此，被上訴
    人等二人稱：清創術明顯違背學理，甚者，病患雖有全身皮
    膚紅疹破損嚴重併有痂皮、脫屑、水皰、黏膜破皮，但此均
    非臨床上之病危症狀云云，無非係認蔡連壽當時無庸進行清
    創術，而認臺中榮總為蔡連壽進行清創術，是造成病患死亡
    之原因，有因果關係中斷之情，顯非可取等語。起訴聲明求
    為判決：(一)被上訴人等二人應連帶給付上訴人丁○○二百萬
    元、戊○○二百萬元、己○○○二百萬元，被上訴人丙○○
    三十五萬一千三百九十五元，及自起訴狀繕本送達之翌日起
    至清償日止，按年息百分之五計算之利息。(二)上訴人丁○○
    等人願供擔保請准宣告假執行。(三)訴訟費用由被上訴人等二
    人負擔；於本院上訴人丁○○、戊○○、蔡陳瓊等三人之上
    訴聲明求為判決：(一)原判決關於駁回各上訴人等三人於第一
    審五十萬元及其法定利息部分之訴暨該部分假執行之聲請，
    與命負擔該部分之訴訟費用之裁判均廢棄。(二)被上訴人光田
    醫院、乙○○等二人應再連帶給付上開上訴人等三人各五十
    萬元，及自九十三年三月二十九日第一次開庭之翌日（即九
    十三年三月三十日）起至清償日止，按年息百分之五計算之
    利息。(三)上開第一項第一審廢棄部分，及第二審訴訟費用由
    被上訴人等二人連帶負擔。(四)上開第二項部分，上訴人等三
    人願供擔保請准宣告假執行；上訴人即被上訴人丁○○、戊
    ○○、己○○○等三人及被上訴人丙○○對被上訴人光田醫
    院、乙○○等二人答辯聲明求為判決：(一)上訴駁回。(二)第二
    審訴訟費用由被上訴人等二人連帶負擔（原審判決准被上訴
    人光田醫院、乙○○應連帶給付被上訴人丁○○、戊○○及
    己○○○各一百二十萬元、被上訴人丙○○三十五萬一千三
　　百九十五元本息之訴，其餘請求駁回；被上訴人光田醫院、
　  乙○○對其敗訴部分上訴，上訴人丁○○、戊○○、己○○
    ○於本審上訴時請求被上訴人光田醫院、乙○○各再連帶給
    付五十萬元，其餘部分未據聲明不服）。
二、被上訴人即上訴人光田醫院、乙○○則以：(1)九十年十二月
    十二日蔡連壽至被上訴人光田醫院求診時，主訴「兩腳麻木
    」，並向被上訴人乙○○稱三、四年前亦曾發病過一次等語
    ；被上訴人乙○○因而查閱其病歷資料，並發現蔡連壽曾於
    八十六年八月看診時主訴「腳掌麻木」，當時診治醫師為蘇
    矢立醫師，然蘇矢立醫師當時僅將「腳麻」症狀列入觀察，
    直至八十六年九月蔡連壽又主訴「腳麻」時，蘇矢立醫師始
    開立Ｐｅｒｓａｎｔｉｎ（下稱倍興寧）治療，惟蔡連壽服
    用該藥物至八十七年二月時仍主訴遠端肢體有麻木現象，顯
    見其症狀並未改善。從而，被上訴人乙○○查閱舊病歷時亦
    發現蔡連壽於八十三年十一月八日之腰椎Ｘ光檢查結果為「
    腰椎退化性關節炎」，且於同年十一月二十一日之腰部脊髓
    攝影結果顯示其第二第三、第三第四、第四第五腰椎間之神
    經有受到壓迫現象，足見蔡連壽同時罹有腰椎神經病變及腰
    椎退化性關節炎之病症（下稱周邊神經病變）。進而，因之
    前使用倍興寧治療腳麻效果不佳及蔡連壽年紀已大，使用消
    炎止痛藥會增加其危險性，及依上開腰部脊髓攝影之檢查結
    果，足證病患確實因腰椎神經受有壓迫而致其腳麻，此為退
    化性疾病會隨其年紀增長而愈漸嚴重，無法自行舒緩，故被
    上訴人先開立Ｔｏｆｒａｎｉｌ（下稱三環抗鬱劑）治療，
    惟因九十一年一月九日蔡連壽複診時表示兩腳麻木現象並未
    改善，被上訴人乙○○始改用癲通治療。(2)被上訴人乙○○
    診斷時已盡其客觀必要注意義務，而蔡連壽之死亡結果在客
    觀上不可預見、不可避免，難謂被上訴人有何過失可言。詳
    析如下：被上訴人乙○○之診斷並無違誤：就醫學臨床診
    斷而言，麻木為神經症狀，非血液循環不良，亦與痛風無關
    ，且腰椎第五皮節神經若受壓迫則會直接導致腳掌、腳背麻
    木與感覺失常，有醫學文獻資料可稽。而依據蔡連壽於八十
    三年間所作之腰部脊髓攝影檢查結果，可知其腰椎第五皮節
    神經明顯有受壓迫之現象，足證其兩腳麻木係神經症狀；甚
    而蔡連壽前次腳麻發病時，曾服用倍興寧治療半年多均未見
    改善，益徵其腳麻非血液循環不良所致；再者，蔡連壽過去
    未曾有中風病史，更顯其腳麻非心血管疾病之症狀，是以被
    上訴人乙○○認定蔡連壽之兩腳麻木為神經症狀，並無診斷
    上違誤。被上訴人乙○○開立藥物符合一般用藥之常規：
    被上訴人乙○○開立予蔡連壽之藥物癲通，其成分即為卡巴
    氮平，而卡巴氮平為神經內科經常使用之藥物，其適應症之
    範圍，依我國衛生署及美國食品藥物管理局所核准者，主要
    係針對癲癇症以及三叉神經與舌咽神經之神經痛等之治療，
    又癲通在臨床上並非僅只用於治療癲癇病，且可用於治療三
    叉神經痛及神經系統病變，亦即該藥物被普遍用於治療與蔡
    連壽症狀相同之患者，亦可見不少使用該藥物於非適應症處
    分之情況。在此非適應症處分，在一般醫療常規上仍屬於可
    接受之範圍。本案蔡連壽所罹患即是因周邊神經病變所引起
    之神經痛，故被上訴人乙○○開立癲通藥物予蔡連壽服用，
    並無違背一般醫療常規之處。甚且該藥物之正常用量為一天
    六百至一千二百毫克，被上訴人乙○○給予患者一百毫克每
    天三次，並未逾越其正常劑量。是此，被上訴人乙○○使用
    適當、有效治療神經性疼痛之藥物，以治療蔡連壽之神經症
    狀，符合一般用藥之常規。被上訴人乙○○開立藥物時已
    盡告知及客觀必要注意義務：被上訴人乙○○為了預防病患
    具有特異體質，於診療之初均會詢問每位病患有無藥物過敏
    病史。從而，蔡連壽自八十九年七、八月間由被上訴人乙○
    ○診治後，期間未曾對藥物有何過敏反應，然被上訴人乙○
    ○於九十一年一月九日看診時，仍告知蔡連壽若身體有任何
    不適反應時，須立即停止用藥並回診檢查。進而，於九十一
    年二月六日複診時，蔡連壽表示：「服藥期間穩定，腳麻好
    一點了，但有咳嗽、流鼻水、發燒等感冒現象」等語，又雖
    蔡連壽外觀正常並無紅斑等藥物不良反應現象，被上訴人乙
    ○○為求慎重仍予以「抽血檢查」。惟經血檢液查後，其結
    果顯示病患之血紅素及血小板正常，但白血球數稍低，又嗜
    伊紅性球、淋巴球、中性球比例正常，但單核球比例較高，
    雖蔡連壽白血球數稍低，可能為感冒或病毒感染所致，而嗜
    伊紅性球及淋巴球比例正常，為無藥物過敏之客觀證據，有
    相關醫學文章可資佐證。此外，被上訴人乙○○當日並告知
    蔡連壽若不適情況未改善，需立即回診複查。是以，被上訴
    人乙○○開立藥物時已盡其專業醫療之客觀必要注意義務，
    難謂其有何注意義務之違反而言。(3)本案醫療過程，經原審
    法院檢察署送請行政院衛生署醫事審議委員會鑑定，該鑑定
    報告對於被上訴人乙○○開立癲通藥物予患者蔡連壽，並不
    認為有任何過失，惟認被上訴人乙○○於開藥之前「應充分
    向病患說明使用藥物之好處與壞處，且在徵得病患之同意後
    才可使用，且醫師應注意使用藥物後之結果如何，並告知病
    人要注意，如未告知，且未經病患同意即使用，則難謂無疏
    失之處」云云。但查，醫師於門診開立藥物時，一般皆以口
    頭告知應注意事項。又醫師在門診開立藥物時，依醫師法第
    十二條規定，並無需要經過病人同意且須記載於病歷上之規
    定，更無需病人填寫服藥同意書之規範，此為一般門診之臨
    床實務。被上訴人乙○○開立癲通藥物予蔡連壽時，確有告
    知蔡連壽如服用藥物有出現任何不適，要立即停止服藥並返
    院診治。一般而言，因病患並無醫學之專業知識，亦無能力
    決定是否使用及使用何種藥物。故在臨床實務上，醫師於開
    立藥物時，大都只告知病患，如服藥有出現不適，要趕快回
    診等語，以提醒病患隨時注意用藥後之情況，此應即為醫師
    開立藥物時之說明義務。上開鑑定報告所稱：「向病患說明
    使用藥物之好處與壞處，且在徵得病患之同意後才可使用」
    乃為極度嚴苛之醫療道德標準，實有違一般門診之臨床常規
    。(4)依上開說明，被上訴人乙○○對於本案之發生，並無任
    何侵權行為之存在，即無須負任何損害賠償責任。因此，上
    訴人等三人及被上訴人丙○○依民法第一百八十四條之規定
    ，請求被上訴人乙○○負損害賠償責任，即無理由。同理，
    上訴人等三人及被上訴人丙○○依民法第一百八十八條之規
    定，請求被上訴人光田醫院與被上訴人乙○○連帶負損害賠
    償責任，亦無理由。(5)關於告知義務之依據何在：依醫師法
    第十二條之規定，並無規定醫師需將告知病患之內容，在病
    歷中也加以記載之要求，亦無要求病歷上需有病人簽名之服
    藥同意書之規定。又依醫療法第六十四條之規定，則係適用
    在侵入性檢查或治療時之情況，於本案並不屬之。甚且，本
    案發生在該法九十三年四月二十八日公布之前，是本案更無
    適用該法條之餘地。另依醫師法第十二條之一之規定，然該
    法係於九十一年一月十六日始增訂，而被上訴人乙○○使用
    卡巴氮平藥物係在九十一年一月九日，則該條文既無溯及既
    往之效力，同樣殊不得以該條文為被上訴人乙○○是否已盡
    告知義務之認定標準。再者，上訴人等三人所主張之九十年
    三月六日衛生署藥政處之函文，其係發函予中華民國醫師公
    會全國聯合會，再由其轉發各地醫師公會，惟臺中縣醫師公
    會並未將該函文再轉發給轄下各醫師，因此對造以該函文指
    訴被上訴人乙○○，自應舉證被上訴人乙○○已收受該公文
    。尤有進者，該函文製發之主要目的，在於提醒醫護人員於
    使用卡巴氮平時，需特別注意皮膚及黏膜之變化，及藥害救
    濟適用於衛生署核准之適應症而已，該函文並未規定或明文
    限制醫師使用癲通之程序或任何先決條件，亦無隻字提及告
    知義務。(6)被上訴人乙○○於系爭診療過程中，仍已對蔡連
    壽為完善之告知：醫師之告知說明，其目的在於使病患瞭解
    其用藥過程應有何注意之處，及後續應如何處置，因此醫師
    於說明之際，須符合各該病患之智識水準，並使用病患所能
    瞭解之層次語言以為說明，而非僵硬地背唸醫學專業名詞及
    述說藥物反應，否則也達不到說明之效用。於本案蔡連壽於
    就診時已逾七十餘歲，並無醫療專業背景，其所能瞭解之醫
    學名詞實屬有限，被上訴人乙○○自須以其最佳利益為考量
    ，捨棄深奧專業語詞，使用病患所能知悉之白話語言為之，
    故被上訴人乙○○乃以白話告知蔡連壽，此有當時在場的護
    士庚○○開庭時結證明確，顯證被上訴人乙○○在系爭診療
    過程中，已盡完善之告知。(7)被上訴人乙○○之用藥及說明
    是否完善，與蔡連壽之死亡並無因果關係：在本案中，以
    被上訴人乙○○之施用系爭卡巴氮平藥物而言，如第二次鑑
    定意見所示，並無不當，且被上訴人乙○○在醫療過程中業
    已完善說明，因此不論是被上訴人乙○○之用藥或告知義務
    履行方面，均與蔡連壽之死亡無因果關係，均堪認定。退
    萬步言，縱認被上訴人乙○○在向蔡連壽之說明方面，尚有
    不足之處或有所謂告知義務不足之問題（按此為假設語氣）
    ，然所謂告知義務履行之不足或違反，僅係行政罰之規範範
    圍，應非民刑事責任之非難重點。申言之，就民刑事責任認
    定之範疇而言，其評價非難之重點不在於該未說明可能伴生
    之危險及副作用之不作為部分，而在於醫療行為本身不符合
    醫療常規之非價判斷。是以，於本案被上訴人乙○○之用藥
    等治療行為既不違反醫療常規，而被認定為合理無疏失，其
    即意謂被上訴人乙○○之醫療行為本身不具非難性，是其與
    蔡連壽之死亡更不可能具有因果關係，且亦不得另以告知義
    務之善盡與否，作為被上訴人乙○○行為與蔡連壽死亡間之
    因果關係之認定，至為灼然。至於第一次鑑定意見認為被
    上訴人乙○○使用卡巴氮平藥物與蔡連壽之死亡極可能有因
    果關係，其顯為臆測之詞，且用字模糊，對於為何有可能？
    可能程度若干？判斷基礎何在？隻字未提。再者，該鑑定意
    見是基於除非有證據證明被上訴人乙○○已經向病患說明，
    否則就有因果關係云云而為之臆測，然如前所述，告知義務
    是否履行與醫療行為本身是否具非難性是屬二事，該鑑定意
    見將二者混為一談，亦屬違誤。復依另第二次鑑定意見亦明
    白指出：「（卡巴氮平引起）令人聞之色變的過敏反應，發
    生率約萬分之一‧四‧‧‧發生機率低又不可預測‧‧‧無
    法事先預防，亦無法藉由檢查得知」，則在卡巴氮平引起系
    爭史蒂文強森症候群是屬機率極低之情況下，業已不符合認
    定因果關係所持的相當因果關係原則，因此第一次鑑定意見
    所謂可能有因果關係云云，在構成要件上即有未合，更無足
    採等語，資為抗辯。上訴聲明求為判決：如主文所示。對上
    訴人等三人答辯聲明求為判決：(一)上訴駁回。(二)第二審訴訟
    費用由上訴人丁○○等三人負擔。
三、本件不爭執事項：
(一)、上訴人等三人之被繼承人蔡連壽於九十年十二月十二日至被
    上訴人光田醫院求診，蔡連壽主訴「兩腳麻木」已有數日，
    在懷疑周邊神經病變之狀況下，被上訴人乙○○開立三環抗
    鬱劑治療，九十一年一月九日複診時，因疼痛症狀仍持續，
    被上訴人乙○○改開立癲通藥物，共給予二十八日份之藥量
    。九十一年二月六日回診時，蔡連壽主訴有發燒及畏寒三至
    四天，並有眼睛紅腫、乾咳及流鼻水等症狀，經抽血檢查發
    現白血球數目略低，帶狀中性白血球及單核白血球比率略高
    後，被上訴人乙○○繼續再開立癲通四週之份量，並加上四
    日份之非類固醇類抗發炎止痛藥物、止咳藥物及眼藥膏。九
    十一年二月十一日蔡連壽因全身多處皮膚水泡式出疹及口腔
    潰瘍併膿樣分泌物及眼睛紅腫有四天之久，加上持續之發燒
    及畏寒、血尿及黃疸，而至被上訴人光田醫院掛急診，經住
    院接受治療，至九十一年二月十六日轉院至臺中榮總，並於
    九十一年二月二十五日死亡。
(二)、目前醫學技術上尚無方法可以在事前預知患者使用卡巴氮平
    會產生史蒂文強森症候群。
(三)、被上訴人丙○○支付蔡連壽付於臺中榮總住院期間之醫療費
    二萬九千五百零五元及殯葬費三十二萬一千八百九十元。
四、本件爭執事項：
(一)、被上訴人乙○○所使用癲通藥物是否可適用於本件蔡連壽之
    病症？被上訴人乙○○於治療蔡連壽前，應否會診神經科醫
    師？
(二)、被上訴人乙○○於使用癲通治療前，是否有對蔡連壽盡告知
    說明之義務？又告知說明義務之履行，與蔡連壽之死亡有無
    因果關係？
(三)、被上訴人乙○○於使用癲通治療前，是否須對蔡連壽作完整
    之基線肝功能檢測血液計測、尿液分析及ＢＵＮ檢驗？九十
    一年二月六日蔡連壽回診時，依當時蔡連壽之狀況，可否看
    出以產生史蒂文強森症候群之前期徵兆？被上訴人乙○○是
    否盡有注意檢查之義務？
(四)、被上訴人光田醫院於蔡連壽住院期間，未將其置於燒燙傷中
    心或無菌室是否有醫療疏失？
(五)、被上訴人乙○○於九十一年二月六日用藥後，至蔡連壽同年
    月二十五日過世間，曾至鄭地明皮膚科診所、蕭英宗耳鼻喉
    科診所、被上訴人光田醫院急診室（非被上訴人乙○○診治
    ）、臺中榮總急診，此四個療程是否會導致本件因果關係中
    斷？
五、得心證之理由：
(一)、被上訴人乙○○所使用癲通藥物是否可適用於本件蔡連壽之
    病症？被上訴人乙○○於治療蔡連壽前，應否會診神經科醫
    師？上訴人丁○○等人主張：癲通藥物，又名卡巴氮平，為
    抗癲癇之第一線用藥，該藥主要適應症為癲癇大發作、神經
    運動性癲癇發作、癲癇性格及附隨癲癇之精神障礙、三叉神
    經痛等四項，又癲通之藥物係引起史蒂文強森症候群之主要
    藥物之一。被上訴人乙○○開立癲通之藥物用來治療蔡連壽
    長年之痛風、高血壓、心臟病等痼疾，顯非用於適應症應該
    使用之藥物等語；被上訴人光田醫院、乙○○等二人則辯稱
    ：被上訴人乙○○開立予蔡連壽之癲通藥物，其成分即為卡
    巴氮平，而卡巴氮平為神經內科經常使用之藥物，其適應症
    範圍，依我國衛生署及美國食品藥物管理局所核准者，主要
    係針對癲癇症以及三叉神經與舌咽神經之神經痛等之治療。
    又癲通在臨床上並非僅只用於治療癲癇病，且可用於治療三
    叉神經痛及神經系統病變，亦即該藥物被普遍用於治療與蔡
    連壽症狀相同之患者，亦可見不少使用該藥物於非適應症處
    分之情況，故在一般醫療常規上仍屬於可接受之範圍。本案
    蔡連壽所罹患乃係因周邊神經病變所引其之神經痛，被上訴
    人乙○○開立癲通藥物予蔡連壽服用，並無違背一般醫療常
    規之處等語。經查：
(1)、本件被害人蔡連壽於被上訴人光田醫院、訴外人臺中榮總就
    診紀錄摘要：蔡連壽因患有接觸性皮膚炎，於七十六年八
    月份起，多次於被上訴人光田醫院皮膚科就診。復於八十一
    年起被診斷患有痛風，開始於被上訴人光田醫院接受診療，
    多次服用非類固醇類抗發炎止痛藥物（Ｉｎｄｏｃｉｄ、Ｖ
    ｏｒｅｎ及Ｐｏｎｓｔａｎ等藥物），及降尿酸藥物Ｚｙｌ
    ｏｒｉｃ（ａｌｌｏｐｕｒｉｎｏｌ），並於八十五年八月
    起，定期使用上述降尿酸藥物、秋水仙素及偶而合併使用止
    痛藥物（Ｉｎｄｏｃｉｄ、Ｔｉｌｃｏｔｉｌ、Ｓｕｌｉｎ
    ｄｅｃ及Ｖｏｒｅｎ）。於八十二年五月份，被發現患有
    高三酸甘油脂血症，因此斷續使用降血脂藥物（Ｍｅｖａｌ
    ｏｔｉｎ及Ｂｅｚａｌｉｐ），並於八十六年六月起，經常
    性服用降血脂藥物（Ｌｏｐｉｄ）。於八十三年十一月份
    時，曾因下肢疼痛至被上訴人光田醫院外科就診，經Ｘ光檢
    查發現腰椎有退化性關節炎，腰椎之脊髓Ｘ光攝影檢查發現
    第二至第五腰椎間硬膜外有神經受壓迫之現象，因而多次接
    受非類固醇類抗發炎止痛藥物治療；其後於八十六年時，亦
    曾因多次足部疼痛或足底麻木感之主訴，而接受止痛藥物，
    及疑似因此而合併使用血管擴張藥物（Ｍｉｏｃａｒｄｉｅ
    及Ｐｅｒｓａｎｔｉｎ）治療。於八十五年九月起復因高
    血壓，至被上訴人光田醫院內科接受藥物治療，同年十二月
    因心絞痛，於八十六年三月經心臟超音波檢查，發現疑似缺
    血性心臟病併發心臟衰竭，而至該院新陳代謝科蘇矢立醫師
    門診，同時開始接受多項藥物治療（曾分別使用Ｔｅｎｏｒ
    ｍｉｎ、Ｄｉｌａｔｒｅｎｄ、Ａｌｄｏｍｅｔ、Ｚｅｓｔ
    ｒｉｌ、Ｈｅｒｂｅｓｓｅｒ、Ｓｏｒｂｉｔｒａｔｅ及毛
    第黃Ｄｉｇｏｘｉｎ等多種藥物）。八十六年十月起，因
    前列腺肥大的症狀，亦曾先後接受Ｄｏｘａｂｅｎ及Ｇｅｎ
    ｕｒｉｎ等藥物治療；此外，亦被診斷罹患有白內障。八
    十九年七月二十六日起，改至心臟內科被上訴人乙○○門診
    接受定期診療，當時被上訴人乙○○開立藥物包括毛第黃（
    Ｄｉｇｏｘｉｎ）、胃藥（Ｓｕｗｅｌｌ）、降血壓藥（Ｚ
    ｅｓｔｒｉｌ）、降血脂藥（Ｌｏｐｉｄ）、安眠藥（Ｒｉ
    ｖｏｔｒｉｌ，治療手抖用）、冠狀血管擴張藥物（Ｓｏｒ
    ｂｉｔｒａｔｅ）、降尿酸藥物（Ｚｙｌｏｒｉｃ）及皮膚
    藥膏（Ｔｏｐｉｃｏｎ）。八十九年七月至九十年十二月間
    ，使用之藥物雖略有更動，但其病況基本上穩定，除幾乎不
    曾使用任何止痛藥物外，降血壓藥（Ｚｅｓｔｒｉｌ）及毛
    第黃，亦先後於九十年三月份及四月份起，因血壓穩定及心
    臟功能改善而停止使用。九十年十一月十四日門診開立藥物
    分別為降血脂藥（Ｌｏｐｉｄ）、冠狀動脈用藥（Ｓｏｒｂ
    ｉｔｒａｔｅ）、降尿酸藥物（Ｚｙｌｏｒｉｃ）、前列腺
    藥物（Ｄｏｘａｂｅｎ）、胃腸藥（Ｖａｌｐｉｎ）及Ｂｉ
    ｓｍｕｔｈｓｕｂｃａｒｂｏｎａｔｅ。於十二月十二日
    門診時，蔡連壽主訴雙腳麻木已經數日，在懷疑周邊神經病
    變之狀況下，開始接受三環抗憂鬱藥物（Ｔｏｆｒａｎｉｌ
    ，每日三次，每次十毫克）治療。其後於九十一年一月九日
    回診時，因疼痛症狀仍持續，被上訴人乙○○因此改以Ｔｅ
    ｇｒｅｔｏｌ（Ｃａｒｂａｍａｚｅｐｉｎｅ，每日三次，
    每次一百毫克）之藥物治療，共給予二十八日份之藥量。九
    十一年二月六日回診時，蔡連壽主訴有發燒及畏寒三至四天
    ，並有眼睛紅腫、乾咳及流鼻水等症狀，經抽血檢查發現白
    血球數目略低，帶狀中性白血球及單核白血球比率略高後，
    被上訴人乙○○繼續開立Ｔｅｇｒｅｔｏｌ藥物四週之份量
    ，並加上四日份之非類固醇類抗發炎止痛藥物（Ｖｏｒｅｎ
    ）、止咳藥物（Ｍｅｄｉｃｏｎ－Ａ）及眼藥膏（Ｇａｒａ
    ｓｏｎ）。二月十一日因全身皮膚紅疹、口腔潰瘍併膿樣
    分泌物及眼睛紅腫有四天之久，加上持續之發燒及畏寒、血
    尿及黃疸，而至被上訴人光田醫院急診室就診，經理學檢查
    發現其血壓略高為１５９／７３毫米汞柱，脈搏加速至１１
    ３次／分，呼吸亦稍快２０次／分，體溫為３７‧６度；抽
    血檢查則發現發炎指數Ｃ－ｒｅａｃｔｉｖｅ　ｐｒｏｔｅ
    ｉｎ昇高至７‧１mg／dL，總膽紅素及結合型之膽紅素分別
    昇高至９‧２mg／dL及８‧３mg／dL，肝功能指數ＡＬＴ及
    ＡＳＴ分別昇高為１１２U／L及８２U／L；腹部超音波發現
    有肝硬化（住院後Ｂ型及Ｃ型肝炎之檢查為陰性）及輕微脾
    臟腫大，膽結石及左腎囊腫；胸部Ｘ光發現心臟擴大及主動
    脈硬化。經醫師診視後建議住院接受治療，因此蔡連壽於當
    日住進該院肝膽腸胃科，隨後會診皮膚科醫師，並開始接受
    藥物治療。蔡連壽於二月十一日至二月十六日在該院住院期
    間，雖經治療，但全身皮膚紅疹、口腔潰瘍及眼睛紅腫等症
    狀，並無明顯改善，並合併有發燒、畏寒、腹瀉及少量流鼻
    血症狀。蔡連壽因治療後病情未改善，於二月十六日接獲病
    危通知後，經家屬要求而轉診至臺中榮總接受進一步檢查。
    蔡連壽於二月十六日轉診至臺中榮總時，經理學檢查發現
    全身皮膚紅疹破損嚴重併有痂皮、脫屑及水皰（特別是軀幹
    背部），黏膜破皮、輕度呼吸困難、黃疸及腹脹，經會診毒
    物科及接受清創術，隨即住進燒燙傷病房接受抗生素及傷口
    加護照顧為主之治療。另於二月十八日再次接受清創手術，
    傷口細菌培養亦為陽性。二月十九日腹部電腦斷層檢查亦僅
    發現脾腫大，但其黃疸指數及發炎指數卻持續昇高。二月二
    十日後陸續產生敗血性休克、急性腎衰竭及全血球減少症等
    表徵。雖積極使用抗生素、輸血、利尿劑、升壓劑及呼吸加
    護治療，但蔡連壽之病況仍逐漸惡化並持續產生休克，家屬
    於二月二十五日因而辦理病危自動出院，而於自宅死亡。
    出院時之主要診斷為史蒂文強森症候群（Ｓｔｅｖｅｎｓ－
    Ｊｏｈｎｓｏｎ　ｓｙｎｄｒｏｍｅ）；其他診斷為敗血症
    、肝硬化、肝腎、骨髓及呼吸衰竭、左腎囊腫、痛風及高血
    脂症等情，為兩造所不爭執，並有上訴人丁○○等人提出蔡
    連壽病歷表影本二份及相片四張（見原審九十三年度沙調字
    第二九號卷第一至二十七頁、第四十二頁）及被上訴人乙○
    ○提出行政院衛生署醫事審議委員會鑑定書編號00000
    00號（下稱第二次鑑定書）影本一份為證（見本院卷第一
    宗第一一九至一二二頁），此部分堪信為真實。
(2)、蔡連壽於八十三年十一月份時，曾因下肢疼痛至被上訴人光
    田醫院外科就診，經Ｘ光檢查發現腰椎有退化性關節炎，腰
    椎之脊髓Ｘ光攝影檢查發現第二至第五腰椎間硬膜外有神經
    受壓迫之現象，因而多次接受非類固醇類抗發炎止痛藥物治
    療；其後於八十六年間，亦曾多次以足部疼痛或足底麻木感
    為主訴，當時蘇矢立醫師始開立倍興寧藥物，加以治療，惟
    蔡連壽服用該藥物至八十七年二月時仍主訴遠端肢體有麻木
    現象，顯見其症狀並未改善，直至八十九年七月二十六日起
    ，改至心臟內科被上訴人乙○○診療。又蔡連壽於九十年十
    二月十二日門診時，主訴雙腳麻木已經數日，經被上訴人乙
    ○○查閱舊病歷時，發現蔡連壽上開腰椎Ｘ光檢查之結果為
    腰椎退化性關節炎，且腰部脊髓攝影結果顯示其第二至五腰
    椎間之神經有受到壓迫現象，足見蔡連壽罹有周邊神經病變
    之病症，進而判斷先前使用倍興寧藥物治療腳麻效果不佳，
    且蔡連壽年紀已大，使用消炎止痛藥會增加其危險性，及依
    該次腰部脊髓攝影檢查之結果，認為蔡連壽確實因周邊神經
    病變受有壓迫而致其腳麻，此為退化性疾病會隨其年紀增長
    而愈漸嚴重，無法自行舒緩，故被上訴人乙○○遂先開立三
    環抗鬱劑藥物，每日三次，每次十毫克，以為治療。是此，
    蔡連壽轉至心臟內科由被上訴人乙○○診療後，於九十年十
    二月十二日再行主訴雙腳麻木已經數日，經被上訴人乙○○
    查閱舊病歷時，確認蔡連壽罹患周邊神經病變之病症，並因
    此神經根病變受有壓迫而致其腳麻，且此退化性疾病會隨其
    年紀增長而愈漸嚴重，無法自行舒緩，加上蔡連壽先前就醫
    期間雖持續服用蘇矢立醫師始開立之倍興寧藥物治療，仍未
    見其療效，進而判斷先前使用倍興寧藥物治療腳麻效果不佳
    ，再因蔡連壽年紀已大，使用消炎止痛藥會增加其危險性，
    故被上訴人乙○○遂先開立三環抗鬱劑藥物，每日三次，每
    次十毫克，以為治療。嗣後，蔡連壽嗣後於九十一年一月九
　　日回診時，因疼痛症狀仍然持續，經被上訴人乙○○診斷後
    認所開立之三環抗鬱劑藥物，仍無法舒緩蔡連壽之疼痛，遂
    改以癲通，每日三次，每次一百毫克之藥物治療，共給予二
    十八日份之藥量。復蔡連壽於同年二月六日回診時，則主訴
    有發燒及畏寒三至四天，並有眼睛紅腫、乾咳及流鼻水等症
    狀，被上訴人乙○○遂抽血檢查發現白血球數目略低，帶狀
    中性白血球及單核白血球比率略高後，被上訴人乙○○繼續
    開立癲通藥物四週之份量，並加上四日份之非類固醇類抗發
    炎止痛藥物、止咳藥物及眼藥膏，以予治療。惟於同年二月
    十一日因全身皮膚紅疹、口腔潰瘍併膿樣分泌物及眼睛紅腫
    有四天之久，加上持續之發燒及畏寒、血尿及黃疸，而至被
    上訴人光田醫院急診室就診，並於當日住進該院肝膽腸胃科
    ，隨後會診皮膚科醫師，並開始接受藥物治療，於住院期間
    ，雖經治療，但全身皮膚紅疹、口腔潰瘍及眼睛紅腫等症狀
    ，並無明顯改善，並合併有發燒、畏寒、腹瀉及少量流鼻血
    症狀，經家屬要求而轉診至臺中榮總後，經理學檢查發現全
    身皮膚紅疹破損嚴重併有痂皮、脫屑及水皰（特別是軀幹背
    部），黏膜破皮、輕度呼吸困難、黃疸及腹脹，經會診毒物
    科及接受清創術，隨即住進燒燙傷病房接受抗生素及傷口加
    護照顧為主之治療，惟於同年二月二十日後陸續產生敗血性
    休克、急性腎衰竭及全血球減少症等表徵，雖積極使用抗生
    素、輸血、利尿劑、升壓劑及呼吸加護治療，但蔡連壽之病
    況仍逐漸惡化並持續產生休克，於同年二月二十五日死亡，
    兩造對蔡連壽就醫過程之情形亦不爭執，顯見蔡連壽於九十
    一年一月九日至光田醫院回診時，因疼痛症狀仍持續，被上
    訴人乙○○診斷後才改以癲通，每日三次，每次一百毫克之
    藥物治療，共給予二十八日份之藥量，復於同年二月六日回
    診時，再主訴有發燒及畏寒三至四天，並有眼睛紅腫、乾咳
    及流鼻水等症狀，被上訴人乙○○遂抽血檢查發現白血球數
    目略低，帶狀中性白血球及單核白血球比率略高後，期間使
    用癲通治療並未產生史蒂文強森症候群，故被上訴人乙○○
    繼續開立癲通藥物四週之份量，並加上四日份之非類固醇類
    抗發炎止痛藥物、止咳藥物及眼藥膏，以予治療，嗣於同年
    二月十一日因全身皮膚紅疹、口腔潰瘍併膿樣分泌物及眼睛
    紅腫有四天之久，加上持續之發燒及畏寒、血尿及黃疸再至
    光田醫院急診室就診，乃於當日住進該院肝膽腸胃科，隨後
    會診皮膚科醫師，並開始接受藥物治療。惟查，依上開蔡連
    壽病情，得被認為疑似因癲通可能引起史蒂文強森症候群者
    ，係於九十一年二月九日至蕭英宗耳鼻喉科診所時，始為確
    定診斷（見本院卷第一宗第一二四頁），因除非專科醫師（
    如皮膚科專科醫師）並經常處理史蒂文強森症候群，否則難
    於前驅期之症狀聯想到此症狀，而被上訴人乙○○既為心臟
    科醫師（見本院卷第一宗第一一九頁第二次鑑定書內載），
    而上訴人丁○○等人又未舉證證明被上訴人乙○○為經常處
    理史蒂文強森症候群之專科醫師。於此之前，即同年一月九
    日、二月六日回診時，因無史蒂文強森症候群之症狀（容下
    詳述），則病患蔡連壽於同年二月二十五日出院時雖診斷為
    史蒂文強森症候群，而被上訴人乙○○使用癲通藥物係為引
    起史蒂文強森症候群之主要藥物之一，然因被上訴人乙○○
    於醫療過程中，尚無法確定病患蔡連壽係因服用癲通而引發
    史蒂文強森症候群之患者，則對其產生發燒及畏寒症狀，依
    醫師專業判斷而為治療及後續之檢查，應符合醫療常規，從
    而被上訴人乙○○依其醫師專業判斷所為之醫療行為難認與
    醫療常規有違，且行政院衛生署醫事審議委員會第二次鑑定
    書亦謂：難認被上訴人乙○○有延誤診斷之處（見本院卷第
    二宗第一００頁，即上開鑑定書(一)之(3)後段），足徵被上訴
    人光田醫院、乙○○辯稱：被上訴人乙○○之醫療行為符合
    醫療常規等語，應可採信。
(3)、上訴人丁○○等人主張：癲通藥物，又名卡巴氮平，為抗癲
    癇之第一線用藥，該藥主要適應症為癲癇大發作、神經運動
    性癲癇發作、癲癇性格及附隨癲癇之精神障礙、三叉神經痛
    等四項，又癲通之藥物係引起史蒂文強森症候群之主要藥物
    之一。被上訴人乙○○開立癲通之藥物用來治療蔡連壽長年
    之痛風、高血壓、心臟病等痼疾，顯非用於適應症應該使用
    之藥物等語，並提出財團法人藥害救濟基金會函影本三份為
    證（見原審九十三年度沙調字第二九號卷第二十九至三十一
    頁）。按癲通（又名卡巴氮平）藥物仿單所載之適應症，雖
    主要用於「癲癇大發作、精神運動發作、混合型發作、癲癇
　　性格及附隨癲癇之精神障礙、三叉神經痛，及腎原性尿崩症
　  」（見原審卷第一七九、一九五頁），而被上訴人乙○○以
    該藥物治療蔡連壽罹患之周邊神經病變病症，此即稱為藥物
    許可適應症以外之使用方式（ｏｆｆ－ｌａｂｅｌｕｓｅ）
    ，此固為被上訴人光田醫院、乙○○等二人所不爭執。惟查
    ：依行政院衛生署醫事審議委員會鑑定書編號000000
　　0（下稱第一次鑑定書）記載：「根據行政院衛生署藥政處
　  之藥物許可資料及卷證中所附藥物Ｔｅｇｒｅｔｏｌ之仿單
    ，Ｔｅｇｒｅｔｏｌ此一藥物之適應症，僅限『癲癇大發作
    、精神運動發作、混合型發作、癲癇性格及附隨癲癇之精神
    障礙、三叉神經痛，及腎原性尿崩症』，並不包括周邊神經
    疼痛，但在九十一年當時，許多醫師確曾使用Ｔｅｇｒｅｔ
    ｏｌ治療周邊神經病變之疼痛症狀‧‧‧」（見原審卷第一
    七九頁），並不否認癲通可以用以治療周邊神經病變，再參
    以哈里遜之內科學原理第十五版第一卷第五十九至六十頁記
    載：「神經病變之疼痛乃顯示神經損壞之證據，如感覺障礙
    ‧‧‧」、「抗癲癇劑及抗心律不整藥物：此些藥物原係對
    神經性疼痛病人施用者，Ｐｈｅｎｙｔｏｉｎ（Ｄｉｌａｎ
    ｔｉｎ）及Ｃａｒｂａｍａｚｅｐｉｎｅ（Ｔｅｇｒｅｔｏ
    ｌ）」，另英國刺胳針雜誌第三五三卷第九一六八期第一九
    五九、一九六一、一九六三頁、新英格蘭醫學雜誌第三四八
    卷第十三期第一二四三、一二四八、一二五０頁，對於卡巴
　　氮平可用於治療周邊神經病變所引起之神經痛（見本院卷第
　  二宗第二十三之一、四十頁），且第二次鑑定書亦記載：「
    卡巴氮平（Ｃａｒｂａｍａｚｅｐｉｎｅ）可治療神經痛。
　　」（見本院卷第一宗第一二五頁）。復如坊間阿斯匹靈之仿
    單原載為止痛藥，但後來常被用於抗凝血藥劑，又如威而剛
    仿單原為治療心臟疾病，後來也被用來治療性功能障礙，此
    乃公眾周知之事實，且頗具醫療效果，足證藥物之使用，並
　　不全然以其適應症為主，益徵被上訴人乙○○原以三環抗鬱
　  劑藥物治療蔡連壽所罹患之周邊神經病變病症，且其嗣後改
    用癲通治療時機並無違背用藥之醫療常規。是上訴人丁○○
    等人稱：被上訴人乙○○以癲通藥物治療蔡連壽罹患之周邊
    神經病變病症未被允許，即認被上訴人乙○○之診治有違醫
    療常規云云，實不可採。
(4)、至被上訴人乙○○於治療蔡連壽前，應否會診神經科醫師之
    問題，依上述第二次鑑定書蔡連壽就診紀錄摘要記載，渠於
    八十三年十一月份時，曾因下肢疼痛至被上訴人光田醫院外
    科就診，經Ｘ光檢查發現腰椎有退化性關節炎，腰椎之脊髓
    Ｘ光攝影檢查發現第二至第五腰椎間硬膜外有神經受壓迫之
    現象，且兩造對於被上訴人乙○○懷疑蔡連壽罹患周邊神經
    病變等情，亦不加以爭執，參以上開兩次鑑定書對於被上訴
    人乙○○診斷蔡連壽罹患周邊神經病變，亦未曾提出不同看
    法，從而，被上訴人乙○○於治療蔡連壽前，應否會診神經
    科醫師之問題，並不影響蔡連壽罹患周邊神經病變之事實。
(5)、基上所陳，被上訴人乙○○治療蔡連壽上開疾病之醫療行為
    ，乃基於蔡連壽主訴上開病情，且因之前使用倍興寧治療腳
    麻效果不佳及病患蔡連壽年紀已大，使用消炎止痛藥會增加
    其危險性，以及依八十三年腰部脊髓攝影之檢查結果，病患
    蔡連壽確實因腰椎神經受有壓迫而致其腳麻，為退化性疾病
    會隨其年紀增長而愈漸嚴重，無法自行舒緩，故其先開立三
    環抗鬱劑治療，惟因九十一年一月九日病患蔡連壽複診時，
    復表示兩腳麻木現象並未改善，被上訴人乙○○始改用癲通
    予以治療，則其所為之醫療行為，應堪認符合醫療常規，難
    謂有何故意或過失之情。至上訴人丁○○等人主張被上訴人
    光田醫院、乙○○等人有違背保護他人之法律之侵權行為，
    亦迄未舉證證明，此部分亦不可採。
(二)、被上訴人乙○○於使用癲通治療前，是否有對蔡連壽盡告知
    說明之義務？又告知說明義務之履行，與蔡連壽之死亡有無
    因果關係？上訴人等三人主張：被上訴人乙○○開立卡巴氮
　　平之藥物用來治療蔡連壽長年之痛風、高血壓、心臟病等痼
    疾，明知用於非適應症，自應告知病患服用此藥物有可能會
    引起史蒂文強森症候群，並徵得蔡連壽及其家屬之同意，惟
    被上訴人乙○○不僅未徵得同意，且對史蒂文強森症候群初
    期之毒性徵兆為何，亦未說明，而貿然開立卡巴氮平之藥物
    予蔡連壽服用，此舉實已違反醫師之告知義務。而蔡連壽確
    因服用卡巴氮平之藥物，引起史蒂文強森症候群，並因而死
    亡，是與被上訴人乙○○未盡告知說明之義務有相當因果關
    係等語；被上訴人等二人辯稱：被上訴人乙○○於系爭診療
    過程中，確實已對蔡連壽為完善之告知，並以白話方式告知
    蔡連壽，此有當時在場的護士庚○○開庭時結證明確，顯證
    被上訴人乙○○在系爭診療過程中，已盡完善之告知等語。
　　經查：
(1)、按九十三年四月八日修正之醫療法第六十四條第一項規定「
    醫療機構實施中央主管機關規定之侵入性檢查或治療，應向
    病人或其法定代理人、配偶、親屬或關係人說明，並經其同
    意，簽具同意書後，始得為之。但情況緊急者，不在此限。
    」。又依行政院衛生署九十三年八月二十七日衛署醫字第０
    ９３００２２６９６號函釋：「按侵入性醫療行為，係指醫
    療行為步驟中，採用刺穿（ｐｕｎｃｔｕｒｅ）；或採用皮
    膚切開術（ｉｎｃｉｓｉｏｎ  ｏｆ  ｓｋｉｎ）；或將器
    械、外來物置入人體來從事診斷或治療之行為，均屬之」（
    見本院卷第二宗第二三四頁）。因而，行政院衛生署以九十
    三年十月二十二日衛署醫字第０９３０２２１８１４９號函
    公告「醫療機構施行手術及麻醉告知暨取得病人同意指導原
    則」（見原審卷第三二二頁），以為規範侵入性醫療行為，
　　並確保病患接受醫療資訊說明與告知之權利，從而，醫師開
　  立藥物給予病人，尚不屬於侵入性檢查或治療之項目，此亦
    經行政院衛生署九十六年五月二十一日衛署醫字第０９６０
    ０２１４０３號函覆本院在案（見本院卷第二宗第二三三頁
　　）。是故，本件系爭案件既非侵入性醫療行為，自無上開規
　  範之適用。至於行政院衛生署醫事審議委員會第一次及第二
    次鑑定意見雖認被上訴人乙○○「於病患之診治過程中，確
    有不符醫療常規之處；而有關藥物Ｔｅｇｒｅｔｏｌ之使用
    時機，亦不符合該藥物核准之適應症」，其論證為「以如未
    告知，且經病患同意即使用（Ｔｅｇｒｅｔｏｌ癲通）」，
    而認被上訴人乙○○有疏失等語（見原審卷第二九二頁、本
    院卷第二宗第一０一頁、第九十九頁），惟癲通藥物為口服
    治療，並非屬侵入性治療，被上訴人乙○○因先前開立三環
    抗鬱劑治療而無效果，始改用癲通藥物為病患蔡連壽治療上
    開疾病，已符合醫療常規，已如前述，本件縱依九十三年四
    月八日修正後之醫療法第六十四條規定，亦無須得病患蔡連
    壽或其家屬同意，且上訴人丁○○等人又未舉證證明有何法
    令規定須經其同意及立同意書始得使用情形，復依上開第二
    次鑑定書亦直接載明：並無法令規定須經病患同意及立同意
    書始得使用等語（見本院卷第二宗第九十九頁），從而上開
    鑑定書所載須「徵得病患同意才可使用」等語，顯見此部分
    乃屬鑑定人個人之推測意見，難謂可採，合先敘明。
(2)、關於病患接受醫療資訊說明與告知之權利：依修正前（七十
    五年十一月二十四日公布）醫療法第五十八條規定「醫療機
    構診治病人時，應向病人或其家屬告知其病情、治療方針及
    預後情形。」，修正後（九十三年四月二十八日）醫療法第
    八十一條規定：「醫療機構診治病人時，應向病人或其法定
    代理人、配偶、親屬或關係人告知其病情、治療方針、處置
    、用藥、預後情形及可能之不良反應」，及九十一年一月十
    六日修正公布之醫師法第十二條之一規定：「醫師診治病人
    時，應向病人或其家屬告知其病情、治療方針、處置、用藥
　　、預後情形及可能之不良反應」，均有相同之規定，而醫療
  　機構自包括從業醫師及其他醫護人員，故有關醫療人員對於
    病患接受醫療資訊自應盡說明及告知之義務。惟醫療機構及
　　醫師於從事非侵入性醫療行為之說明義務，究應以何種方式
  　為之，法律未為明確規範，惟依上開之立法意旨言，應認醫
    療機構及醫師之說明及告知義務，以醫療實務上所採認之「
    理性醫師標準」。所謂「理性醫師標準」係指將說明義務的
　　範圍、內容交由醫療專業來判斷，而哪些事項應告知病人端
  　視個別醫療專業之醫療慣行（ｃｕｓｔｏｍａｒｙ　ｐｒａ
    ｃｔｉｃｅｓ）而定。換言之，係以「一個理性的醫師，在
　　系爭個案的情況下，都會告知病人的資訊」為判斷標準。
(3)、本件被上訴人乙○○辯稱於系爭診療過程中，確實已對蔡連
    壽為完善之告知，並以白話方式告知蔡連壽等語，經本院於
    九十六年四月九日行準備程序時，被上訴人等二人複代理人
    黃幼蘭律師詢問證人庚○○時，證稱：「（乙○○開藥時，
    有無告知病人用藥注意事項？）有的，初診病人，他會問有
    無對藥物、針劑過敏的狀況，如果服藥有不舒服，要停藥，
    馬上回院。」、「（乙○○於本件開藥時，是否也有如上的
    告知？）有的，他有跟病患的太太說，如果用藥之後不舒服
    ，要停用藥，馬上回診。」；上訴人等三人訴訟代理人李思
　　樟律師詢問時，證稱：「（複診時，會否問病人對藥物或是
　  針劑過敏的狀況？）會的，如果回診時，醫生會問病人服藥
    的狀況，身上有沒有起疹子等等的狀況。」、「（乙○○是
    否開任何藥物都會告知病患如果服藥之後有不適，要回診或
    是停止用藥？）是的，開立任何藥物都會告知並提醒，如果
    有家屬陪同，也會告訴家屬。」、「（你說乙○○當時開藥
    有告知蔡太太如果服藥不適，要停止用藥回診，那麼乙○○
　　有無說該藥物有何副作用？）有告知病人副作用，不過對於
　  副作用的內容我不清楚，只是知道醫生有告知，如果有不舒
    服要停止用藥，並且回診。」、「（當時蔡連壽和蔡太太聽
　　到有副作用時，有何反應？）沒有反應，而且之後隔一個月
　  來看，也沒說有什麼不舒服。」、「（第二次醫生開一個月
    份的藥物時，醫生是否仍然有告知副作用？）醫生問說，吃
    這個藥物，有沒有什麼問題，病患說沒有問題，醫生看了病
    患皮膚上的反應，也沒有什麼問題。」、「（醫師如何看病
　　患皮膚上的反應？）就是看皮膚上有沒有起疹子的過敏狀況
　  ，或是身體會發癢等等，這是醫生平常的例行看診程序。」
    ；被上訴人丙○○詢問時，證稱：「（蔡連壽有無同意乙○
    ○開立該藥物？）有的，因為醫生有告知他，而且他已經吃
    該藥物一個月了，一般開藥，不需要病患簽名，除非是安眠
    藥等管制藥品才要簽名。」、「（那麼開藥時，醫生有無說
    明服藥的後遺症等等？）不清楚，而且每個藥物都有副作用
    ，只是確實有告知病患如果服藥不適要回診並停藥，一般來
    說如果藥物不合，只是過敏，不會一下子死掉那麼嚴重。」
    等語（見本院卷第二宗第十七頁以下），參以第二次鑑定書
    亦認定：「‧‧‧卡巴氮平‧‧‧是藥物皮膚過敏反應，較
    少見且不可預測，如Ｓｔｅｖｅｎｓ－Ｊｏｈｎｓｏｎ  ｓ
    ｙｎｄｒｏｍｅ就是令人聞之色變的過敏反應，其發生率約
    萬分之一‧四，因發生機率低有不可預測，所以門診醫師告
    知病人『如果吃完之後，感覺全身不舒服或起癢疹，可能就
    是跟藥物不合，這時就要停藥，趕快回診』，就臨床實務而
    言是符合醫療常規」（見本院卷第一宗第一二二頁以下）。
    據此，被上訴人乙○○於系爭診療過程中，對於蔡連壽已善
    盡醫療上必要之注意而為說明，尚無違反說明與告知之義務
    。又被上訴人等二人並提出證人庚○○當月（即九十一年一
    月份、二月份）之排班表為證（見本院卷第二宗第一四七頁
    以下），證人庚○○並證稱：「‧‧‧蔡太太有到醫院來溝
    通，所以我印象深刻。」、「‧‧‧我記得蔡太太有來過三
    次，當時我們在看診，沒有時間溝通，只有請我們醫院公關
    出面，因此我印象深刻，也才回想起來當時我有跟過乙○○
    的診。」等語（見本院卷第二宗第十八、十九、二十頁），
    乃此，上訴人丁○○等人主張：證人庚○○是否於上開日期
    被上訴人乙○○看診時跟診，尚有疑義，惟復未舉證以證其
    詞，是上訴人丁○○等人上開主張，為不可採。
(4)、另就關於病患接受醫療資訊說明與告知之權利，醫療法設有
    醫療機構及醫師之說明義務，惟醫療機構或醫師未善盡告知
    說明義務，屬注意義務之疏失，是建立在「受告知後同意（
    Ｉｎｆｏｒｍｅｄ　Ｃｏｎｓｅｎｔ）」之法律概念上，揭
    櫫醫師應為其未盡說明義務負責。然就民事責任認定之範疇
    而言，其評價非難之重點不在於該未說明可能伴生之危險及
    副作用之不作為部分，而在於醫療行為本身不符合醫療常規
    之非價判斷。蓋醫療既係以人體治療、矯正、預防或保健為
    直接目的之行為，乃取向於患者利益之過程，自不能以醫師
    完全未為說明或說明不完全其處置暨後效，即遽認其所行之
    醫療行為具有可歸責性（即故意或過失）。換言之，說明告
    知義務之未踐行，並不能直接反應或導致醫療行為本身之可
    非難性，醫療行為本身違反醫療常規致生危害者，始有被評
    價具有故意或過失之可能。是醫師依其專業判斷，於符合醫
    療常規之情況下，認為其所施用之藥物，無法減緩或治療病
    患身體上之病痛時，改用其他藥物予以治療，應屬適當必要
　　之醫療行為，且就病患本身而言，目的在於使其接受更適當
　  之醫療照護。是故，本件系爭診療過程中，被上訴人乙○○
    於九十一年一月九日對蔡連壽施以癲通治療其周邊神經病變
    ，並告知蔡連壽如果用藥之後不舒服，要停用藥，馬上回診
    ；經蔡連壽服用近一個月之時間，於同年二月六日回診時，
    被上訴人乙○○並詢問蔡連壽吃這個藥物，有沒有什麼問題
    ，蔡連壽答稱沒有問題，且察看蔡連壽皮膚上的反應，進而
    判斷蔡連壽服用癲通至是日門診時，並無發現有藥物過敏之
    現象，從而被上訴人乙○○於本件系爭診療過程中無論是施
    用癲通藥物治療，抑或說明與告知之義務上，均應認為符合
    醫療常規，已如前述，因此，蔡連壽因服用癲通所引起藥物
    皮膚過敏反應（即史蒂文強森症候群），尚不足改變被上訴
    人乙○○所為之醫療行為符合醫療常規之適法性判斷，且被
    上訴人乙○○於九十一年二月六日蔡連壽回診時，並無發現
    有藥物過敏現象，從而，對蔡連壽之死亡，亦無應預見而未
    加以迴避可言。
(三)、被上訴人乙○○於使用癲通治療前，是否須對蔡連壽作完整
    之基線肝功能檢測血液計測、尿液分析及ＢＵＮ檢驗？九十
    一年二月六日蔡連壽回診時，依當時蔡連壽之狀況，可否看
    出已產生史蒂文強森症候群之前期徵兆？被上訴人乙○○是
    否盡有注意檢查之義務？上訴人丁○○等人主張：蔡連壽於
    八十五年十二月間因心絞痛，於八十六年三月經心臟超音波
    檢查，發現疑似缺血性心臟病併發心臟衰竭，而至被上訴人
    光田醫院接受治療，從而，被上訴人乙○○於使用癲通治療
    前，應對蔡連壽作完整之基線肝功能檢測血液計測、尿液分
    析及ＢＵＮ檢驗，方符合醫療常規。又蔡連壽服用癲通藥物
    約近一個月之時間，即出現發燒、咳嗽、畏寒、眼睛及口腔
    出現分泌物、口腔潰瘍、皮膚癢等症狀，再至被上訴人光田
    醫院求診時，被上訴人乙○○仍繼續開立含有癲通藥物予蔡
    連壽服用，嗣於同年二月十一日出現全身多處皮膚水泡式出
    疹及口腔嚴重潰瘍等症狀，因而再至被上訴人光田醫院掛急
    診並住入該院治療。再目前醫學技術上並無方法可以在事前
    預知患者使用卡巴氮平會產生史蒂文強森症候群，被上訴人
    乙○○使用該藥前更應負有較高之注意義務，而竟疏於注意
    等語；被上訴人等二人辯稱：蔡連壽自八十九年七、八月間
    由被上訴人乙○○診治後，期間未曾對其所開立之藥物有何
    過敏反應，且被上訴人乙○○於九十一年一月九日看診時，
    仍告知蔡連壽若身體有任何不適反應時，須立即停止用藥並
    回診檢查，復於九十一年二月六日複診時，蔡連壽表示「服
    藥期間穩定，腳麻好一點了，但有咳嗽、流鼻水、發燒等感
    冒現象」等語，雖蔡連壽外觀正常並無紅斑等藥物不良反應
    現象，被上訴人乙○○為求慎重仍予以抽血檢查。經血檢液
    查後，結果顯示病患之血紅素及血小板正常，但白血球數稍
    低，又嗜伊紅性球、淋巴球、中性球比例正常，但單核球比
    例較高。雖蔡連壽白血球數稍低，可能為感冒或病毒感染所
    致，而嗜伊紅性球及淋巴球比例正常，此即為無藥物過敏之
    客觀證據。此外，被上訴人乙○○當日並告知蔡連壽若不適
    情況未改善，需立即回診複查。是以，被上訴人乙○○開立
    藥物時已盡其專業醫療之客觀必要注意義務，難謂其有何注
    意義務之違反等語。經查：
(1)、按醫療行為為充滿危險性，治療結果充滿不確定性，醫師係
    以專業知識，就病患之病情及身體狀況等綜合考量，選擇最
    適宜之醫療方式進行醫療，若將無過失責任適用於醫療行為
    ，醫師為降低危險行為量，將可能專以危險性之多寡與輕重
    ，作為其選擇醫療方式之惟一或最重要之因素；但為治癒病
    患起見，有時醫師仍得選擇危險性較高之手術，今設若對醫
    療行為課以無過失責任，醫師為降低危險行為量，將傾向選
    擇較消極，不具危險之醫療方式，而捨棄對某些病患較為適
    宜、有積極成效之治療方式。另現代醫療行為就特定疾病之
    可能治療方式，其實相當有限，若藥物控制方式所存在之危
    險性，經評估仍然高於醫師所能承受者，而醫師無從選擇其
    他醫療方式時；或改用較不適宜但危險較小之醫療行為可能
    被認為有過失時，醫師將不免選擇降低危險行為量至其所能
    承受之程度。換言之，基於自保之正常心理，醫師將選擇性
    的對某些病患以各種手段不予治療且此選擇勢將先行排除社
    會上之弱者，而此類病患又恰為最須醫療保護者，此種選擇
    病患傾向之出現，即為「防禦性醫療」中最重要的類型。而
    醫師採取「防禦性醫療措施」，一般醫師為免於訴訟之煩，
    寧可採取任何消極的、安全的醫療措施，以爭取「百分之百
    」之安全，更盡其所能，採取防禦性醫療，以避免一時疏忽
    ，因未使用全部可能之醫療方法，藉以免除無過失責任。醫
    療手段之採取，不再係為救治病人之生命及健康，而在於保
    護醫療人員安全，過度採取醫療措施，將剝奪其他真正需要
    醫療服務病人之治療機會，延誤救治之時機，增加無謂醫療
    資源之浪費，誠非病患與社會之福（臺灣高等法院九十四年
    度醫上字第一號判決參照）。
(2)、依中央研究院生物醫學研究所陳垣崇所長之研究結果顯示：
    「‧‧‧一般人服藥後，可能都曾有發生輕微藥物過敏的經
    驗，如皮膚紅疹、眼皮嘴唇水腫的現象，但藥物不良反應也
    可能很嚴重，例如‧‧‧史帝文生－強生症候群。臺灣民眾
    經常服用的許多藥物，如抗癲癇藥物‧‧‧均可能造成前述
    之嚴重藥物副作用的發生‧‧‧然而，目前的科技卻仍無法
    預測那些人會對那些藥物發生過敏反應。‧‧‧我們研究團
    隊是全世界第一個找出最常引起致命藥物過敏（史帝文生強
    生症候）的之抗癲用藥Ｃａｒｂａｍａｚｅｐｉｎｅ之危險
    基因標記（即ＨＬＡ－Ｂ＊１５０２）‧‧‧在臺灣最常引
    起此種嚴重藥物過敏的主要元兇，就是抗癲癇藥物Ｃａｒｂ
    ａｍａｚｅｐｉｎｅ，臨床上常用以治療癲癇及三叉神經痛
    。目前臨床上並沒有可用的方法預測那些個體會對那種藥產
    生史帝文生強生症候。」（見本院卷第一宗第一九二至一九
    四頁），且其進一步表示：「目前在臨床上，醫師在給藥前
　　並無法預測會對那一位病人會產生藥物過敏反應。」（見原
  　審卷第三五三頁），且第二次鑑定書，亦記載：「‧‧‧卡
    巴氮平‧‧‧是藥物皮膚過敏反應，較少見且不可預測，如
　　Ｓｔｅｖｅｎｓ－Ｊｏｈｎｓｏｎ　ｓｙｎｄｒｏｍｅ就是
  　令人聞之色變的過敏反應，其發生率約萬分之一‧四，因發
    生機率低有不可預測‧‧‧」、「卡巴氮平會導致造血功能
    下降及肝功能異常，所以醫師於門診開立藥物須定期測血球
    數及肝功能。但定期測血球數及肝功能，並無法預測史蒂文
    強森症候群（Ｓｔｅｖｅｎｓ－Ｊｏｈｎｓｏｎ　ｓｙｎｄ
    ｒｏｍｅ）。」、「無法預防。是與特殊體質有關。此案以
    Ｔｅｇｒｅｔｏｌ引起史蒂文強森症候群（Ｓｔｅｖｅｎｓ
    －Ｊｏｈｎｓｏｎ　ｓｙｎｄｒｏｍｅ）的可能性最大，發
    病時間從吃藥到發病二至八週不等，此案選擇使用此藥物治
    療神經痛算合理，其實告知並無法避免產生史蒂文強森症候
    群，只是可能早一點發現而處理。」（見本院卷第一宗第一
　　二二至一二四、第一二六頁），參以上訴人等三人對於目前
　  醫學技術上尚無方法可以在事前預知患者使用卡巴氮平會產
    生史蒂文強森症候群，認為事涉高度專業，尊重醫事審議委
    員會之鑑定意見（見本院卷第二宗第十二至一三頁）。是故
    ，被上訴人乙○○於使用癲通治療前，縱使對蔡連壽作完整
　　之基線肝功能檢測血液計測、尿液分析及ＢＵＮ檢驗，依上
　　開說明，仍然無法預見史蒂文強森症候群之發生。
(3)、因醫療行為充滿危險性，治療結果充滿不確定性，醫師係以
    專業知識，就病患之病情及身體狀況等綜合考量，選擇最適
    宜之醫療方式進行醫療。今被上訴人乙○○因蔡連壽於九十
    年十二月十二日門診時，主訴雙腳麻木已經數日，經被上訴
    人乙○○查閱舊病歷時，發現蔡連壽上開腰椎Ｘ光檢查之結
    果為腰椎退化性關節炎，且腰部脊髓攝影結果顯示其第二至
    五腰椎間之神經有受到壓迫現象，足見蔡連壽罹有周邊神經
    病變之病症，進而判斷先前使用倍興寧藥物治療腳麻效果不
    佳，且蔡連壽年紀已大，使用消炎止痛藥會增加其危險性，
    及依該次腰部脊髓攝影檢查之結果，認為蔡連壽確實因周邊
    神經病變受有壓迫而致其腳麻，此為退化性疾病會隨其年紀
    增長而愈漸嚴重，無法自行舒緩，故被上訴人乙○○遂先開
    立三環抗鬱劑藥物，每日三次，每次十毫克，以為治療。嗣
    後，蔡連壽於九十一年一月九日回診時，因疼痛症狀仍持續
　　，經被上訴人乙○○診斷後認所開立之三環抗鬱劑藥物，仍
  　無法舒緩蔡連壽之疼痛，遂改以癲通，每日三次，每次一百
    毫克之藥物，予以治療，共給予二十八日份之藥量。復蔡連
    壽於同年二月六日回診時，表示「服藥期間穩定，腳麻好一
    點了，但有咳嗽、流鼻水、發燒等感冒現象」等症狀，被上
    訴人乙○○遂抽血檢查發現白血球數目略低，帶狀中性白血
    球及單核白血球比率略高後，被上訴人乙○○繼續開立癲通
    藥物四週之份量，並加上四日份之非類固醇類抗發炎止痛藥
    物、止咳藥物及眼藥膏，以予治療等情，顯係就蔡連壽之病
    情及身體狀況等綜合考量，選擇最適宜之醫療方式進行醫療
    ，此舉符合醫療常規，已如前述。況目前在臨床實務上，醫
    師再給藥前並無法預測藥物會對那一位病人會產生過敏反應
    ，從而倘若醫師所為之醫療行為符合醫療常規時，此種因藥
    物過敏反應之風險，即不應由醫師承擔，否則依現代醫療行
    為就特定疾病之可能治療方式，其實相當有限，若藥物控制
    方式所存在之危險性，經評估仍然高於醫師所能承受者，而
    醫師無從選擇其他醫療方式時；或改用較不適宜但危險較小
    之醫療行為可能被認為有過失時，醫師將不免選擇降低危險
    行為量至其所能承受之程度，而醫師採取「防禦性醫療措施
    」，一般醫師為免於訴訟之煩，寧可採取任何消極的、安全
    的醫療措施，以爭取「百分之百」之安全，更盡其所能，採
    取防禦性醫療，以避免一時疏忽，因未使用全部可能之醫療
    方法，藉以免除醫療過失責任。醫療手段之採取，不再係為
    救治病人之生命及健康，而在於保護醫療人員安全，過度採
    取醫療措施，將剝奪其他真正需要醫療服務病人之治療機會
    ，延誤救治之時機，增加無謂醫療資源之浪費，誠非病患與
    社會之福。據此，蔡連壽因服用癲通藥物所引起之史蒂文強
    森症候群之症狀，進而導致其死亡，顯係被上訴人乙○○所
    不能預期之結果，應認為一不幸事件，實無法苛責被上訴人
    乙○○就蔡連壽之死亡，負其責任。
(四)、被上訴人光田醫院於蔡連壽住院期間，未將其置於燒燙傷中
    心或無菌室是否有醫療疏失？上訴人等三人主張：蔡連壽於
　　九十一年二月十一日因全身皮膚紅疹、口腔潰瘍併膿樣分泌
    物及眼睛紅腫有四天之久，加上持續之發燒及畏寒、血尿及
    黃疸，而至被上訴人光田醫院急診室就診，並於當日住進該
    院肝膽腸胃科，隨後會診皮膚科醫師，並開始接受藥物治療
    ，於住院期間，被上訴人光田醫院未將其置於燒燙傷中心或
    無菌室應有醫療疏失等語；被上訴人等二人辯稱：蔡連壽於
　　九十一年二月十一日住院之時，因其症狀僅出現皮膚紅疹、
　　口腔潰瘍之狀況，在此情況下，並無立即需住進無菌病房之
  　需要，且依臺中榮總轉診回覆單所示，蔡連壽自被上訴人光
    田醫院轉至臺中榮總之時，並未出現任何併發症，是無論被
　　上訴人光田醫院究有無燒燙傷中心或無菌病房等設備，蔡連
  　壽於被上訴人光田醫院住院期間，並未受有任何感染等語。
　　經查：
(1)、依費玆巴屈克之一般醫學之皮膚科第五五五、五五六頁記載
    ：「在燒灼傷治療單位對ＴＥＮ（毒性表皮壞死裂解）病人
    治療理論得被適用於燒灼傷害理論治療法（亦即強硬調整流
    液、蛋白質與電解質平衡、感染控制、及早對皮膚病害早期
    外科擴創數），惟此一理論仍被質疑，因為儘管臨床上類似
    ，ＳＪＳ－ＴＥＮ在病理機轉上係全然與燒灼傷情形不同。
    主要不同係在ＳＪＳ－ＴＥＮ情形全然沒有血管損傷。因而
    ，水腫與進入間隙組織之流液損失，仍非主要徵候。」（見
　　本院卷第二宗第四十五至四十七頁），再參之行政院衛生署
　  醫事審議委員會第二次鑑定意見亦認病患蔡連壽於九十一年
    二月十一日回光田醫院急診時，尚不須送至燒燙傷中心，即
　　為相同之認定，此有上開第二次鑑定書可稽（見本院卷第二
    宗第一０一頁），足見史蒂芬氏症候群之患者，在症狀出現
    之初期，並無需一定要住入燒燙傷中心或無菌病房。
(2)、又依上開第二次鑑定書記載：「原則上皮膚病變面積大於體
    表百分之二十至三十，即可考慮送入燒燙傷中心。不過是否
    進燒燙傷中心仍由主治醫師判斷，患者再住院時醫師已開立
    相關藥物治療，所以並無法確定其處置不當」、「是否要送
    入燒燙傷中心有其專業認定的考慮，但無法證明因沒住進燒
    燙傷病房導致其後病情惡化。」（見本院卷第一宗第一二五
    至一二六頁），輔以臺中榮總急診室出院病歷摘要（即轉診
    回覆單）所示，蔡連壽自被上訴人光田醫院轉至臺中榮總之
    時，並未出現任何併發症，從而，被上訴人光田醫院縱未將
    蔡連壽置於燒燙傷中心或無菌室，尚難認有醫療疏失。上訴
    人丁○○等人復未對被上訴人光田醫院未將蔡連壽置於燒燙
    傷中心或無菌室，因而導致其病情惡化舉證以證其詞，渠等
    所為上開主張，尚難採信。
(3)、基上，本件病患蔡連壽於九十一年二月十一日回被上訴人光
    田醫院急診時，尚不須送至燒燙傷中心，雖蔡連壽因病情繼
    續惡化，於同年二月十六日達符合送住進燒燙傷中心，惟蔡
    連壽係因史蒂文強森症候群之症狀而死亡，上訴人丁○○等
    人又未舉證證明被上訴人光田醫院未將蔡連壽送進燒燙傷中
    心，與其死亡有何相當因果關係，況依上開第二次鑑定書所
    載，於九十一年二月十六日符合進住被上訴人光田醫院燒燙
    傷中心時，因蔡連壽家屬於是日即自動辦理轉診至臺中榮總
    救治，亦有上開病歷表記載可稽，是縱依上開第二次鑑定書
    所載於九十一年二月十六日應將蔡連壽送住燒燙傷中心，但
    其既已轉診至臺中榮總，故蔡連壽之死亡，顯與其是否住進
    被上訴人光田醫院燒燙傷中心並無相當因果關係，足見上訴
    人丁○○等人之上開主張，委不足取。
六、綜上所述，被上訴人等二人抗辯被上訴人乙○○已盡說明與
    告知之義務，且對蔡連壽所為之醫療行為符合醫療常規，另
    被上訴人光田醫院縱未將蔡連壽置於燒燙傷中心或無菌室，
    惟並未因此導致其病情惡化等情，自屬可信，上訴人丁○○
    等主張被上訴人乙○○未盡說明與告知之義務，且對蔡連壽
    所為之醫療行為並不符合醫療常規，且被上訴人光田醫院未
    將蔡連壽置於燒燙傷中心或無菌室，自有醫療疏失云云，為
    不足採。從而，上訴人丁○○等人本於侵權行為之法律關係
    ，請求被上訴人光田醫院、乙○○等二人連帶給付，為無理
    由，不應准許。上訴人丁○○、戊○○、己○○○等三人請
    求被上訴人光田醫院、乙○○再連帶給付各五十萬元及其假
    執行之聲請部分，上訴人丁○○、戊○○、己○○○等人之
    上訴意旨指摘原判決此部分不當，求予廢棄改判，為無理由
    ，應予駁回；原審判命被上訴人光田醫院、乙○○等二人應
    連帶給付上訴人丁○○、戊○○及己○○○各一百二十萬元
    、被上訴人丙○○三十五萬一千三百九十五元，及其法定利
    息部分，並為假執行之宣告，自有未洽。被上訴人光田醫院
    、乙○○等二人上訴意旨指摘原判決此部分不當，求予廢棄
    改判，為有理由。自應由本院予以廢棄改判，如主文第二項
    所示。
七、本件被上訴人乙○○對蔡連壽所為之醫療行為，既無侵權行
    為，故對其醫療行為是否與蔡連壽之死亡，有無因果關係則
    無論述之必要，又本件其餘事證已臻明確，兩造其餘攻擊防
    禦方法及舉證，經審酌均於判決之結果無影響，爰不一一論
    述，附此敘明。
八、據上論結，本件上訴人光田醫院、乙○○等人之上訴，為有
    理由；上訴人丁○○、戊○○、己○○○等人之上訴，為無
    理由，依民事訴訟法第四百四十九條、第四百五十條、第七
    十八條、第八十五條第一項前段，判決如主文。
中　　華　　民　　國　　96　　年　　7 　　月　　11　　日
                  民事第六庭    審判長法　官  袁再興
　　　　　　　　　　　      　　　　　法　官  吳惠郁
　　　　　　　　　　　      　　　　　法　官  盧江陽
以上正本係照原本作成。
上訴人丁○○、戊○○、己○○○、丙○○等人得上訴，餘不得
上訴。
如對本判決上訴，須於收受判決送達後20日內向本院提出上訴書
狀，其未表明上訴理由者，應於提出上訴後20日內向本院提出上
訴理由書（須按他造人數附具繕本）。
上訴時應提出委任律師為訴訟代理人之委任狀。具有民事訴訟法
第466條之1第1項但書或第2項之情形為訴訟代理人者，另應附具
律師及格證書及釋明委任人與受任人有該條項所定關係之釋明文
書影本。
                                      書記官  陳玫伶
中　　華　　民　　國　　96　　年　　7 　　月　　11　　日
                                                      Ｍ
